【裁判字號】    97,智上易,11
【裁判日期】    980707
【裁判案由】    損害賠償
【裁判全文】
臺灣高等法院民事判決                97年度智上易字第11號
上  訴  人  聯意製作股份有限公司
法定代理人  甲○○
訴訟代理人  牛湄湄律師
被  上訴人  丙○○（即乙○○即臺灣媒體革命工作室）
上列當事人間損害賠償事件，上訴人對於中華民國97年3月19日
台灣地方法院第一審判決提起上訴，本院於98年6月23日言詞辯
論終結，判決如下：
    主  文
原判決關於駁回上訴人後開第二項之訴部分，暨訴訟費用之裁判
，均廢棄。
被上訴人應給付上訴人新台幣壹拾萬元，及自民國九十六年十一
月三十日起至清償日止，按週年利率百分之五計算之利息。
其餘上訴駁回。
第一、二審訴訟費用，由被上訴人負擔十分之一，餘由上訴人負
擔。
    事實及理由
一、被上訴人經合法通知，未於最後言詞辯論期日到場，核無民
    事訴訟法第386條各款所列事由，爰依上訴人之聲請，由其
    一造辯論而為判決。
二、上訴人主張：其為TVBS及TVBS-N電視台所播出新聞視聽著作
    之著作權人，專有重製該著作之權利，他人如欲重製該著作
    內容之部分，需經伊之同意授權始得為之。詎被上訴人未經
    上訴人之授權，而於其製作之「非常報導」光碟第一輯試看
    片（以下簡稱非常光碟）中第1分25秒至1分33秒、第1分39
    秒至1分45秒、第17分5秒及23分12秒至23分23秒之內容大量
    重製上訴人視聽著作如原證4之畫面（以下簡稱系爭著作）
    ，並為銷售光碟之營利目的，重製系爭著作為該光碟之著作
    內容，已故意侵害上訴人著作財產權，且情節重大，致上訴
    人受有難以估計之損害。爰依民法第184條第1項、著作權法
    第88條第1項、第3項規定請求法院依侵害情節，酌定損害賠
    償額新台幣 (下同)100 萬元。聲明：(一)被上訴人應給付上
    訴人100萬元，及自起訴狀繕本送達翌日起至清償日止，按
    週年利率百分之五計算之利息。(二)願供擔保，請准宣告假執
    行。原審判決上訴人敗訴，上訴人聲明不服提起上訴，上訴
    聲明：(一)原判決廢棄。(二)上開廢棄部分，被上訴人應給付上
    訴人100萬元，及自起訴狀繕本送達翌日起至清償日止，按
    週年利率百分之五計算之利息。
三、被上訴人則以：被上訴人利用上訴人系爭著作於非常光碟中
    雖未標明著作出處，惟於該畫面前後或許有標明，不得僅以
    單一畫面觀之。另被上訴人係以上訴人視聽著作之畫面為評
    論，尚在合理使用範圍，且於片尾已標明出處已足使他人知
    悉，甚且被上訴人就非常光碟僅止於試看帶階段，即已遭查
    獲而已停止銷售等語，資為抗辯。答辯聲明：上訴駁回。
四、上訴人主張被上訴人未經授權，而於其製作之非常光碟中第
    1分25秒至1分33秒、第1分39秒至1分45秒、第17分5秒及第2
    3分12秒至23分23秒重製系爭著作之畫面等情，業據提出非
    常光碟試看片乙件、翻攝自該光碟含系爭著作之畫面為證（
    見原審卷第14頁至第26頁），並經原審及本院勘驗屬實（見
    原審卷第49頁、本院卷第169頁正、反面），且為被上訴人
    所不爭，堪信為真。被上訴人雖抗辯稱其係評論上訴人系爭
    著作，且於片尾有標明出處使視聽大眾知悉其來源，又因非
    常光碟為試看帶而未銷售，加以訴外人蕭美琴對被上訴人提
    出妨害名譽刑事告訴，因此已暫停發行，被上訴人為合理使
    用上訴人系爭著作云云，惟為上訴人所否認，查：
  (一)按為報導、評論、教學、研究或其他正當目的之必要，在合
    理範圍內，得引用已公開發表之著作，著作權法第52條定有
    明文。所謂「引用」，係利用他人著作供自己創作之參證、
    註釋或評註等，是以被引用之他人著作內容僅係自己著作之
    附屬部分，所引用他人著作之部分與自己創作之部分，必須
    可加以區辨，否則仍屬「剽竊」、「抄襲」。又「正當目的
    」，即指不能以營利為主要目的而言。
  (二)核系爭著作為上訴人攝影記者拍攝之「男子公開亮槍警方全
    力追緝匪徒」、「瀝清拔毛？突擊養鴨場  驚桶裝黑膠」、
    「紅杉軍」、「台灣社秘書長楊文嘉」、「陳昭姿」等新聞
    畫面之視聽著作。而本件被上訴人重製上訴人系爭著作於非
    常光碟中，主要內容係以主持人串唱，由演員以一搭一唱方
    式諷刺政治人物諸如唐湘龍、楊文嘉、陳勝宏、薛凌、蕭美
    琴等，此有新聞網頁（見原審卷第10頁）、被上訴人於96年
    6月28日因被訴涉嫌妨害名譽在接受刑事警察局偵七隊調查
    筆錄，附本院調閱臺灣臺北地方法院檢察署96年度偵字第15
    610號卷可稽（見本院卷第93頁反面至第94頁）。是以被上
    訴人既非為評斷與系爭著作相關之論述，且非利用系爭著作
    供非常光碟表述之參證、註釋或評註之附屬部分，揆諸前揭
    說明，顯與著作權法第52條規定為評論而引用之合理使用不
    符。上訴人抗辯其係評論而為合理使用系爭著作云云，要無
    足取。
  (三)又依著作權法第44條至第47條、第48條之1至第50條、第52
    條、第53條、第55條、第57條、第58條、第60條至第63條規
    定利用他人著作者，應明示其出處，同法第64條第1項定有
    明文。是以當事人抗辯有著作權法第52條合理使用情形者，
    須依前揭規定明示其出處，惟明示出處和是否構成合理使用
    並無必然關係，即使違反明示出處的義務，亦非當然構成著
    作財產權之侵害，仍應檢視該利用行為是否合於合理使用各
    條文之規定。另一方面，即使有明示出處，仍然可能不構成
    合理使用，而侵害著作權。本件被上訴人重製上訴人系爭著
    作，雖於原證4-1第1、2、4、5頁有顯示「TVBS55」、或「
    拍自TVBS」出處，原證4-2第1、2、3、4頁、原證4-3、原證
    4-4 第1、2頁亦僅有模糊出現「TVBS55」出處，揆諸前揭說
    明，並不當然構成合使用之理由，仍應檢視是否符合著作權
    法第52條、第65條之情事。被上訴人以其在非常光碟畫面中
    標明前揭出處，遽謂有合理使用云云，不足採信。
  (四)另是否合於著作權法第52條合理使用之情形，應審酌一切情
    狀，尤應注意下列事項，以為判斷之基準：一、利用之目的
    及性質，包括係為商業目的或非營利教育目的。二、著作之
    性質。三、所利用之質量及其在整個著作所占之比例。四、
    利用結果對著作潛在市場與現在價值之影響。同法第65條第
    2項亦有明定。本件被上訴人抗辯其製作非常光碟係為評論
    之合理使用云云，本院仍須就其是否符合著作權法65條第2
    項各款情形具體判斷之：
  1.利用之目的及性質，包括係為商業目的或非營利教育目的：
    本件被上訴人製作非常光碟之目的，主要係為賺錢，當正式
    發行銷售時，就可以從銷售收入中獲取利潤。而被上訴人已
    燒錄試看帶高達4、500片，發行對象係附回郵30元郵資索取
    試看之民眾，總共寄出約300片，此經被上訴人、林一方、
    蔡沛錡於96年6月28日因被訴涉嫌妨害名譽在接受刑事警察
    局偵七隊調查時陳述甚明，並有寄送名單附本院調閱臺灣臺
    北地方法院檢察署96年度偵字第15610號卷可稽（見本院卷
    第91頁反面、第110頁、第121頁至第122頁、第125頁至第12
    6頁），另有上訴人提出南方論壇網頁在卷可參（見原審卷
    第13頁）。是以被上訴人製作非常光碟試看帶主要目的既為
    商業，而非在於資訊自由流通，參以被上訴人發行非常光碟
    流入不特定消費者約300片，且為預備銷售復廣為宣傳，加
    以被上訴人利用上訴人系爭著作，依一般常情本應支付費用
    ，詎被上訴人未經上訴人授權遽以利用，已損及上訴人。被
    上訴人抗辯非常光碟僅為試看帶，且已停止銷售，據以指陳
    其為合理使用系爭著作云云，殊無足取。
  2.著作之性質：
    系爭著作係上訴人之攝影記者本於攝影專業所拍攝「男子公
    開亮槍警方全力追緝匪徒」、「瀝清拔毛？突擊養鴨場驚桶
    裝黑膠」、「紅杉軍」、「台灣社秘書長楊文嘉」、「陳昭
    姿」等新聞畫面之視聽著作，具有原創性。而被上訴人將該
    新聞畫面重製於非常光碟，用以諷刺政治人物、名嘴，雖二
    著作達成目的大相逕庭，而不具轉換效果，惟上訴人就系爭
    著作並不期待被上訴人以非常光碟方式流通於大眾，並藉以
    傳銷謀利，且被上訴人重製系爭著作於非常光碟中，至多僅
    在原證4-1第1、2、5頁之著作中加記「亂」、「新聞亂象」
    等文字，並無呈現該新聞畫面新的意涵或新的資訊，而有達
    成著作權法促進科學與文藝發展目標，自不容被上訴人假合
    理使用之名而任意利用之。
  3.所利用之質量及其在整個著作所占之比例：
    被上訴人所製作之非常報導光碟第1輯試看版中，總長度為
    34分10秒，而使用上訴人之新聞畫面時間為該光碟中第1分
    25秒至1分33秒、第1分39秒至1分45秒、第17分5秒及第23
    分12秒至23分23秒，合計共29秒，所占時間比例不到1.5％
    ，此固為兩造所不爭。但質、量應為相對性判斷，亦即應將
    利用部分與整個著作相對比較之。本件被上訴人利用上訴人
    數個不同之新聞畫面而為數個視聽著作，該新聞畫面已為各
    別著作之精華所在，具有實質之重要性，被上訴人全數利用
    各該畫面於非常光碟中，縱時間僅占非常光碟全部畫面比例
    不到1.5％，亦難逕謂為合理使用。
  4.利用結果對著作潛在市場與現在價值之影響：
    上訴人主張系爭新聞畫面著作遭被上訴人重製於非常光碟中
    ，已損害上訴人對於所有之新聞視聽著作之授權市場與授權
    利益。原相關業者欲利用上訴人播出之視聽著作，依例須取
    得上訴人授權，而上訴人會視其利用目的收取授權費用或免
    費公益授權。本件被上訴人未取得授權即擅為重製利用上訴
    人系爭著作，並為商業目的銷售之用，已侵害上訴人視聽著
    作授權利益之市場價值，實已逾合理使用界限。是以被上訴
    人亦無從遽以本款主張有合理使用之情事。
五、按因故意或過失不法侵害他人之著作財產權或製版權者，負
    損害賠償責任。前項損害賠償，被害人得依下列規定擇一請
    求……依前項規定，如被害人不易證明其實際損害額，得請
    求法院依侵害情節，在新臺幣1萬元以上100萬元以下酌定
    賠償額，著作權法第88條第1項至第3項定有明文。本件被上
    訴人未經上訴人授權重製上訴人系爭視聽著作，而有故意不
    法侵害上訴人著作財產權，已如前述，則上訴人請求被上訴
    人賠償其損害，自屬有據。茲上訴人主張不易證明其損害，
    依著作權法第88條第3項規定請求被上訴人賠償100萬元。惟
    本院審酌被上訴人重製上訴人新聞畫面之視聽著作不多，且
    其時間僅占非常光碟比例1.5%，加以被上訴人僅發行約500
    片，向外發送約300片，對上訴人造成之損害尚非甚劇等，
    認上訴人請求被上訴人賠償10萬元為適當，逾此範圍請求，
    顯屬過高，不應准許。
六、綜上所述，上訴人本於著作權法第88條第3項規定，請求上
    訴人賠償10萬元，及自起訴狀繕本送達翌日即96年11月30日
    起至清償日止，按週年利率百分之五計算法定遲延利息，為
    有理由，應予准許。逾此所為請求，為無理由，應予駁回。
    原審就上開應准許部分，為上訴人敗訴之判決，尚有未洽，
    上訴意旨求予廢棄改判，為有理由，爰由本院予以廢棄改判
    如主文第二項所示。又本判決所命給付未逾150萬元，不得
    上訴第三審，無宣告假執行之必要，原審駁回此部分假執行
    之聲請，理由雖有不同，結論亦無不合，此部分上訴應予駁
    回。至於上訴人之請求不應准許部分，原判決為上訴人敗訴
    之判決，經核於法並無不合，上訴意旨求予廢棄改判，為無
    理由，應駁回其上訴。
七、本件事證已明，兩造其餘攻擊防禦方法及未經援用之證據，
    經本院審酌後，核與本件之結論，不生影響，爰不一一贅述
    ，附此敘明。
八、據上論結，本件上訴為一部有理由，一部無理由。依民事訴
    訟法第450條、第449條第2項、第1項、第79條、第463條、
    第385條第1項前段，判決如主文。
中    華    民    國    98    年    7     月    7     日
                    民事第十一庭
                        審判長法  官 鄭雅萍
                              法  官 詹文馨
                              法  官 蘇芹英
正本係照原本作成。
不得上訴。
中    華    民    國    98    年    7     月    7     日
                              書記官 林初枝


司法院資訊處製作；財團法人民間司法改革基金會備份。
